Inventaris van het archief van J.H. Groen [levensjaren 1903-1981], ca. 1921-1981; enige verwanten, 1902-1964
Nationaal Archief, Den Haag
Collectie 396 J.H. Groen
Groen
1902-1981
C24460
0.70 meter; 71 inventarisnummers.
Normale geschreven, getypte en gedrukte documenten, daarnaast bevat het fotomateriaal.
Nationaal Archief, Den Haag
Julius Herman Groen, 1903-1981
Jacoba Adolfs, 1902-1964
Het hoofdbestanddeel van het archief bestaat uit de memoires van Julius Herman Groen (1903-1981), die een groot deel van zijn leven heeft doorgebracht in Nederlands-Indië. Tijdens de Tweede Wereldoorlog heeft hij daar, maar ook op Japan in Jappenkampen gezeten. Die memoires en de bijlagen daarbij bevatten veel kleurrijke details over het zakenleven in de Oost-Indische archipel van voor de Tweede Wereldoorlog, het militaire leven tijdens de oorlog en zijn krijgsgevangenschap. Daarnaast bevat het archief nog enkele stukken betreffende zijn vrouw en ouders.
Archiefvorming
Geschiedenis van de archiefvormer
Levensloop
Julius Herman Groen werd op 2 maart 1903 in Biervliet geboren als zoon van de arts Jacques Groen en Sophia Rosa de Vries. Zijn vader, van Joodse oorsprong, ging in 1917 tot het gereformeerde geloof over. Desondanks zou zijn zoon zich zijn gehele leven bewust blijven, dat hij uit een Joodse familie stamde. Hij volgde de vijfjarige H.B.S., eerst in Amsterdam, vanaf 1914 in Den Haag onder toezicht van de familie Stellinga, waar hij door zijn ouders werd ondergebracht. Nadat hij in 1921 voor zijn examen geslaagd was, aanvaardde hij per 1 augustus een betrekking bij de accountantsafdeling van de Hollandsche Bank voor Zuid-Amerika. Het boekhouden beviel hem echter niet. Vanaf 1922 was hij in dienst van zijn oom Jozef de Vries, handelaar in electrotechnische materialen. Daar solliciteerde hij bij de N.V. Handelsmaatschappij L.E. Tels & Co., om als verkoper uitgezonden te worden naar Nederlandsch-Indië. Hij werd aangenomen nadat hij in Nederland zijn militaire dienstplicht had vervuld. In 1925 kwam hij in de Oost aan.
Door het hoofd van het kantoor van Tels in Batavia werd hij uitgezonden naar het agentschap in Soerabaja onder Kahn. Sedertdien heeft hij als verkoper in wisselende betrekkingen het gehele Oostelijke deel van Java en van de Nederlandsch-Indische Archipel afgereisd. Vanaf 1926 was hij afdelingschef in Soerabaja. Op 15 juni 1927 verloofde hij zich met Jacoba Adolfs, weduwe Dekker, employee van de verffabriek Regnault in Soerabaja, en "indische", reden waarom de bedrijfsleiding zich tegen dit engagement verzette. Toen hij in 1929 als agent overging naar het Soerabajakantoor van de firma Schnitzler, handelaar in manufacturen, verdween deze huwelijksbelemmering en op 15 november 1929 werden de beide gelieven, elk vertegenwoordiger van een etnische minderheid, in de echt verbonden.
Omdat de firma Schnitzler hem tegen zijn wil in december 1929 naar Batavia wilde overplaatsen, ging hij per 1 mei 1930 over naar de nieuw opgerichte firma Morks Martens, opgericht door voormalige employees van Schnitzler. Dit bedrijf likwideerde datzelfde jaar nog, waarop Groen met zijn echtgenote op verlof naar Nederland terugkeerde. In het najaar van 1931 vertrok hij weer naar Soerabaja, nu als agent van de firma Kohler en Ankersmit, in vleeswaren en levensmiddelen in blik. Toen hij daar in december 1934 werd ontslagen, poogde hij zich zelfstandig als commissionair te vestigen. In januari 1935 werd hij echter aangesteld als sales-manager bij de General Electric; per 1 augustus werd hij tot branche-manager voor Soerabaja bevorderd. Per 1 januari 1938 nam hij ontslag om een eigen zaak te beginnen, de firma J.H. Groen & Co., handelaar in producten van de General Electric, maar ook verscheidene andere zaken, zoals boeken en tijdschriften.
Het uitbreken van de Tweede Wereldoorlog maakte een einde aan deze voorspoed. Na de Duitse invasie in Nederland werd Groen bovendien gemobiliseerd bij de Landstorm. Bij de Japanse inval in Nederlandsch-Indië was hij betrokken bij de verdediging van Bandoeng.
Op 8 maart 1942 werd hij door de Japanners krijgsgevangen gemaakt. Na in Bandoeng te zijn geïnterneerd, werd hij achtereenvolgens overgebracht naar de kampen in Tjilatjap (11 September 1942), Tjimahi (4 februari 1943), het tiende bataljon in Batavia (31 augustus 1943) en via Singapore naar Japan getransporteerd. Van 5 december 1943 tot 18 mei 1945 verbleef hij in het kamp Tsumori te Osaka, waarna hij tot zijn bevrijding op 3 September 1945 was ondergebracht in kamp I in Nagaoka. Na enige omzwervingen bereikte hij op 22 december 1945 Singapore, waar hij te werk werd gesteld als administrateur van het vluchtelingenkamp Nee Soon Hospital. Omdat hij betrokken was bij een onderzoek tegen de kampcommandant wegens fraude, hetgeen op een aanklacht wegens insubordinatie dreigde uit te lopen, werd hij door de militaire recherche op medische voorwendsels uit zijn consignatie bevrijd en met zijn vrouw, die aan een hartziekte leed, op 8 mei 1946 naar Nederland getransporteerd. Op 1 September werd hij daar gedemobiliseerd.
Intussen werd hij met ingang van 1 juni 1946 te werk gesteld bij het Nederlandsch-Indisch Deviezen Instituut in Amsterdam. Hiervandaan werd hij naar Nederlandsch-Indië uitgezonden, waar hij op 21 juli 1947 als inspecteur werd aangesteld. Op 15 april 1949 ging hij over naar het departement van Economische Zaken in Batavia als hoofd van een nieuw opgerichte afdeling, belast met de sociale personeelszorg. Vanaf 1949 was hij hoofdambtenaar bij de dienst Algemene Personele Zaken. In die functie maakte hij de soevereiniteitsoverdracht mee. Wegens familieomstandigheden maakte hij in de zomer van 1950 een verlofreis naar Nederland, waar hij solliciteerde naar een betrekking in het bedrijfsleven. Op 15 maart 1951 vertrok hij naar Indonesië als chef van de afdeling Personeelszaken van de Rubber Cultuur Maatschappij "Amsterdam" N.V. in Medan. De hartziekte van zijn vrouw dwong hem om op 15 juli 1953 ontslag te nemen en definitief naar Nederland terug te keren. Hier werd hij als commies bij het ministerie van Onderwijs, Kunsten en Wetenschappen aangesteld bij de afdeling Personeelszaken. Hij functioneerde als hoofd van het bureau Huisvestingszaken en bemiddelde met succes bij woningruil van ambtenaren. Hij bleef in dienst tot zijn vijfenzestigste verjaardag in 1968. Intussen was op 3 September 1964 Jacoba Adolfs overleden. Julius Herman Groen hertrouwde op 22 September 1965 met Elisabeth Jacoba Bruigom.
Een groot deel van de rest van zijn leven gebruikte hij voor de opstelling van zijn memoires, herinneringen aan zijn verblijf in Nederlandsch-Indië en commentaren op recente gebeurtenissen. Op 16 oktober 1981 overleed hij.
Geschiedenis van het archiefbeheer
Het hoofdbestanddeel van het archief bestaat uit de memoires van Julius Herman Groen, getypte vellen in multobanden, per jaar geordend. Deze aantekeningen zijn geïllustreerd met foto's uit kranten en geïllustreerde weekbladen, waarmee de couleur-locale nader wordt aangegeven. Het merendeel van het illustratiemateriaal is afkomstig uit de periode, waarin de memoires ontstonden, maar ook werden er authentieke archiefstukken op de bladen geplakt. De hier beschreven serie memoires is onvolledig.
Aan het eind van zijn leven heeft Groen gepoogd, de memoires aan het Koninklijk Instituut voor de Tropen over te dragen, maar toen dit afwijzend reageerde, besloot hij ze te vernietigen. Het gevolg is, dat een groot deel dat betrekking heeft op zijn jeugd en fragmenten uit de na-oorlogse periode verloren zijn gegaan.
In 1982 wendde mevrouw E.J. Groen-Bruigom zich met het archief tot de Tweede Afdeling van het Algemeen Rijksarchief, die zich tot overname bereid toonde. Bij de overdracht werden de delen betrokken, die het openbare en ambtelijke leven van Groen betroffen.
De verwerving van het archief
Het archief is door schenking verworven.
Inhoud en structuur van het archief
2.21
Inhoud
De memoires van Groen zijn zeer levendig en openhartig geschreven, bevatten veel kleurrijke details over het zakenleven in de Oost-Indische archipel van voor de Tweede Wereldoorlog, het militaire leven tijdens de oorlog en zijn krijgsgevangenschap. De schrijver heeft zich laten inspireren door de romans van P.A. Daum en Bas Veths "Het leven in Nederlandsch-Indië". Ook heeft hij zich gedocumenteerd door herinneringen aan Japanse kampen of van Amerikaanse krijgsgevangenen te verzamelen. Deze uitgebreide collectie boekwerken bevindt zich thans in de Koninklijke Bibliotheek.
Aanwijzingen voor de gebruiker
Openbaarheidsbeperkingen
Volledig openbaar.
Materiële beperkingen
Aanvraaginstructie
Openbare archiefstukken kunnen online worden aangevraagd en gereserveerd. U kunt dit ook via de terminals in de studiezaal van het Nationaal Archief doen. Om te kunnen reserveren dient u de volgende stappen te volgen:
U maakt een profiel aan op www.gahetna.nl, en logt vervolgens in
Via de archiefinventaris (alleen de beschrijvingen met rode nummers) selecteert u het gewenste archiefstuk door op de knop 'Reserveren' te klikken
In het volgende scherm geeft u aan op welke dag u het archiefstuk wilt inzien
Indien u zich bevindt in de studiezaal en een tafelnummer heeft ontvangen kunt u dit nummer vermelden. Als u geen tafelnummer heeft kunt u tafelnummer 777 laten staan
Vervolgens bevestigt u uw reservering door deze te versturen.
Verwant materiaal
Beschikbaarheid van kopieën
Afgescheiden archiefmateriaal
De aantekeningen over de periode na 1968, waarin voornamelijk particuliere aangelegenheden werden behandeld, bleven bij de familie berusten.
Een kaart van de stad Soerabaja is overgeplaatst naar de kaartenafdeling, aan te vragen onder nummer 4.AANW inv. nr. 791.
Beschrijving van de series en archiefbestanddelen
- STUKKEN, AFKOMSTIG VAN JULIUS HERMAN GROEN (1903-1981), I.
  - Memoires, a.
    - "Herinneringen", albums houdende memoires met illustraties, ter documentatie verzamelde stukken en bijlagen. Getypt., Z.j. (1968-1981); 1-23; 23 omslagen in multoband
      De ontbrekende bladzijden zijn vernietigd, zie inleiding blz. IV
      - Over de jaren 1894-1921, bladzijde 105-220., 1
      - Over de jaren 1922-1923, bladzijde 221-332., 2
      - Over het jaar 1925, bladzijde 333-562., 3
      - Over het jaar 1926, bladzijde 563-572, 575-672., 4
      - Over de jaren 1927 en 1928, bladzijde 673-932., 5
      - Over het jaar 1929, bladzijde 936-1133., 6
      - Over het jaar 1930, bladzijde 1134-1305., 7
      - Over het jaar 1931, bladzijde 1306-1451., 8
      - Over de jaren 1932-1933, bladzijde 1452-1659., 9
      - Over de jaren 1934-1935, bladzijde 1717-1817., 10
      - Over de jaren 1936-1938, bladzijde 1818-1978., 11
      - Over de jaren 1939-1940, bladzijde 1979-2078., 12
      - Over het jaar 1941, bladzijde 2076A-2161., 13
      - Over het jaar 1942, bladzijde 2162-2346., 14
      - Over de jaren 1943-1944, bladzijde 2347-2518., 15
      - Over het jaar 1945, bladzijde 2519-2693., 16
      - Over het jaar 1946, bladzijde 2694-2751., 17
      - Over het jaar 1947, bladzijde 2754-2866., 18
      - Over de jaren 1948-1949, bladzijde 2867-2954., 19
      - Over het jaar 1950, bladzijde 2958-2980., 20
        Bestaat voornamelijk uit verzamelde bescheiden.
      - Over het jaar 1951, bladzijde 3031-3044, 3051-3114., 21
      - Over de jaren 1954-1955, bladzijde 3115-3202., 22
        Met briefwisseling over de jaren 1955-1960.
      - Over de jaren 1964-1981, bladzijde 3202-3278., 23
    - Fragmenten van memoires, met knipsels van illustraties en aantekeningen., Z.j; 24; 1 omslag
  - Losse bijlagen: archiefstukken, b.
    - Foto's, houdende stadsgezichten van Soerabaja, Z.j. (ca. 1927-1928); 25; 3 stukken
      Bijlage bij inventarisnummer 5.
    - Foto's van de vulkaanuitbarsting van de Merapi en de tengevolge daarvan ontstane overstromingsramp, met krantebericht., 1930-1931; 26; 1 omslag
      Bijlage bij inventarisnummer 7.
    - Paspoort van Julius Herman Groen., 1935; 27; 1 stuk
      Bijlage bij inventarisnummer 10.
    - Stukken betreffende het beheer van een buitenhuis in Modjokerto., 1936-1940; 28; 1 omslag
      Bijlagen bij inventarisnummers 11 en 12.
    - Tekst van het Landstormlied, uitgegeven door het IIIe Landstormbataljon te Malang., 1941; 29; 1 stuk
      Bijlage bij inventarisnummer 13.
    - Aantekeningen en verzamelde bescheiden tijdens zijn internering als krijgsgevangene in Japanse kampen., 1942-1945; 30; 1 omslag
    - Ingekomen brieven van zijn moeder Sophia Rosa Groen-De Vries., 1942, 1946; 31; 1 omslag
      Bijlage bij inventarisnummer 17.
    - Ingekomen brief van de sectie Oost- en West-Indische Zaken van het Militair Gezag, houdende toezending van het boek "Het Koninklijk Nederlandsch-Indische Leger in den Strijd tegen Japan"., 10 augustus 1945; 32; 1 stuk
    - Stukken betreffende zijn repatriëring naar Nederland, met dienststaat., 1946; 33; 1 omslag
      Bijlagen bij inventarisnummer 17.
    - Staat van effecten en waardepapieren, berustend bij de Nederlandsch-Indische Escompto-Maatschappij in Bandoeng., December 1947; 34; 1 stuk
      Bijlage bij inventarisnummer 18.
    - Stukken betreffende zijn dienstverband bij het Nederlandsch-Indisch Deviezen Instituut in Amsterdam., 1947-1948; 35-37
      - Stukken betreffende zijn benoeming, bezoldiging en ontslag. 1947-1948, 35; 1 omslag
      - Memoranda, houdende taakomschrijvingen van de afdelingen van het instituut en registratuurplannen van het archief, met rapport van Groen, houdende voorstellen tot verbetering. 1948, 36; 1 omslag
        Bijlagen bij inventarisnummer 19.
      - Aktentas, hem geschonken door het instituut. 1948, 37; 1 stuk
    - Stukken betreffende zijn dienstverband met het Departement van Economische Zaken in Nederlandsch-Indië en Indonesië., 1948-1951; 38-41; 1 omslag
      - Stukken betreffende zijn uitzending, zijn bezoldiging, de toekenning van gratificaties en zijn ontslag. 1948-1951, 38; 1 omslag
      - Statuten van de stichting "Laviecon", ter ondersteuning van ambtenaren van de Departementen van Economische Zaken en Landbouw en Visserij, met rapporten van Groen over een door deze stichting te exploiteren hotel voor ambtenaren. 1949-1950, 39; 1 omslag
      - Ingekomen verslag van werkzaamheden van de Credietcommissie. 1949-1950, 40; 1 stuk
      - Stukken betreffende zijn benoeming tot Ridder in de Orde van Oranje-Nassau. 1950, 41; 1 omslag
        Bijlage bij inventarisnummer 20.
    - Stukken betreffende een verlofreis naar Nederland., 1950-1951; 42; 1 omslag
    - Stukken betreffende zijn dienstverband bij de vestiging Medan van de Rubber Cultuur Maatschappij "Amsterdam" N.V., 1951-1953; 43; 1 omslag
      Bijlagen bij inventarisnummer 21.
    - Stukken betreffende zijn terugreis naar Nederland, met staten van dienst., 1953; 44; 1 omslag
    - Stukken betreffende zijn werkzaamheden bij het ministerie van Onderwijs, Kunsten en Wetenschappen, afdeling Personeels-zaken, in Nederland., 1954-1958; 45-47
      De stukken dienen als bijlagen bij inventarisnummer 22.
      - Rapport van Groen, houdende "Gegevens ten behoeve van een aantal wijzigingen in de organisatorische opzet van de onderafdeling Personeelszaken". 2 augustus 1954, 45; 1 omslag
      - Correspondentie met het ministerie jover verhoging van zijn kilometervergoeding, met ingekomen bedankbrieven van personen, wegens bemiddelingsactiviteiten bij woningruil. 1955, 46; 4 stukken
      - Verslag van Groen, chef van het bureau Woningzaken, inzake huisvestingszaken. 2 januari 1958, 47; 1 stuk
    - Ingekomen brief van J.L. Neuteboom, notaris in Den Haag, houdende toezending van de akte van boedelsplitsing tussen Julius Herman Groen en Jacoba Adolfs., 2 augustus 1955; 48; 1 stuk
      Bijlage bij inventarisnummer 22.
    - Ingekomen beschikking van het ministerie van Buitenlandse Zaken, houdende afwijzing van zijn verzoek om vergoeding van geleden oorlogsschade., 14 oktober 1955; 49; 1 stuk
    - Correspondentie met de Pensioenraad over de inkoop van zijn militaire pensioenaanspraken, met staat van dienst., December 1958; 50; 2 stukken
    - Ingekomen statuten en huishoudelijk reglement van de Nederlandse Bond van gepensioneerden, tevens exemplaar van het verenigingsorgaan van de bond., Juni 1958; 51; 1 deeltje
    - Stukken betreffende contacten met ex-krijgsgevangenen in de Japanse kampen., 1968, 1969 en z.j; 52-55
      - Ingekomen briefkaart van oud-gedienden van het bataljon Landstorm III te Malang bij gelegenheid van zijn vijfenzestigste verjaardag. 2 maart 1968, 52; 1 stuk
      - Ingekomen brief van A.J. Uniken van der Tuuk, houdende herinneringen aan de strijd tegen Japan in Ambon. 17 juli 1969, 53; 1 omslag
      - Fotografische gereproduceerd boekwerkje "Sersjant Frans, een rijmelarij wat mijn opa vertelde", samengesteld door Groen bij een reunie. Z.j, 54
        Bijlage bij inventarisnummer 15.1 stuk
      - Kopie van een brief van het ministerie van Oorlog, houdende toekenning van de "Verzetsster Oost-Azië" aan G.I. Siemerink, 15 augustus 1951. Z.j, 55; 1 stuk
  - Verzamelde stukken, c.
    - Automobielkaart van Java en Madoera, uitgegeven door de Koninklijke Nederlandsch-Indische Motor Club, blad 2 en 3 (midden en oostelijk deel), met Chinese lettertekens bij de legende., Z.j. (ca. 1925); 56; 2 stukken
    - Kaart van de stad Soerabaja., Z.j. (ca. 1921); ---; 1 stuk
      Voorheen beschreven als inv.nr. 57.
      Dit stuk is na restauratie bij de kaartenafdeling gedeponeerd.
      Aan te vragen als
      4.AANW inv.nr. 791
      .
    - Prachtuitgave van een verzetsparafrase van het Wilhelmus bij gelegenheid van de vijfenzestigste verjaardag van Koningin Wilhelmina, met cocarde van Herrijzend Nederland., Augustus 1945; 58; 2 stukken
    - Tekst van de Nederlandse regeringsverklaring aan de vertegenwoordiging van de Republik Indonesia van 10 februari 1946 met toelichting van dr. H.J. van Mook. Gedrukt., 59; 1 stuk
    - Brochure, getiteld "Koers West", houdende voorlichting van de Repatriëringsdienst Indië., Z.j. (ca. 1946); 60; 1 deel
    - Exemplaar van de Javabode, houdende bericht van de soevereiniteitsoverdracht van Nederlandsch-Indië., 29 december 1949; 61; 1 stuk
      Bijlage bij inventarisnummer 19.
    - "Belevenissen van een Landstorm-soldaat gedurende en na afloop van de Tweede Wereldoorlog", memoires over de Japanse invasie en de bevrijding van Nederlandsch-Indië door L.F.M. Busselaar. Gestencild., 2 januari 1955; 62; 1 omslag
    - Documentatie over de Japanse bezetting van Nederlandsch-Indië, de Birma-spoorweg en de kampen, met ingekomen stukken van comites van ex-gevangenen., 1967-1976 en z.j; 63; 1 omslag
    - Fragmenten van artikelen over Nederlandsch-Indië tijdens de Tweede Wereldoorlog., Z.j; 64; 1 omslag
      Bijlagen bij inventarisnummer 12.
- STUKKEN, AFKOMSTIG VAN JACOBA ADOLFS (1902-1964), II.
  - Briefkaart van Gerrit Adolfs aan zijn moeder W.J.N. Adolfs-Copper, houdende mededeling van de geboorte van Jacoba Adolfs, met op grond hiervan verkregen uittreksel uit het geboorteregister van de gemeente Amsterdam., 1902, 1947; 65; 2 stukken
  - Stukken betreffende haar werkzaamheden bij het Departement van Economische Zaken in Nederlandsch-Indië., 1949; 66; 1 omslag
  - Overlijdensbericht., 5 September 1964; 67; 1 stuk
    Bijlage bij inventarisnummer 23.
- STUKKEN, AFKOMSTIG VAN JACQUES GROEN (1874-1945) EN SOPHIA ROSA DE VRIES (1882-1960), III.
  Archivalia van Jacques Groen zijn ook in de memoires verwerkt.
  - Jacques Groen, a.
    - Identiteitsbewijzen en attesten, uitgereikt door de Nederlandse en Nederlandsch-Indische instanties en door de Japanse bezetter., 1935-1942; 68; 1 omslag
    - Staat, houdende opgave van zijn inkomsten en vermogen voor de belastingdienst., 1940; 69; 1 stuk
      Bijlage bij inventarisnummer 12.
    - Overlijdensakte, opgemaakt door de burgerlijke stand van Batavia. 10 augustus 1946, met bijlagen., 70; 1 omslag
      Bijlage bij inventarisnummer 16.
  - Sophia Rosa de Vries, b.
    - Afschrift van een verzoek aan het ministerie van Overzeese Gebiedsdelen om een weduwenpensioen, met bijlagen ter opgave van haar financiële positie., 22 oktober 1946; 71; 1 omslag
    - Stukken betreffende haar overlijden., April 1960; 72; 1 omslag
      Bijlagen bij inventarisnummer 23.